【裁判字號】    94,簡,762
【裁判日期】    950215
【裁判案由】    醫師法
【裁判全文】
臺北高等行政法院判決
                                     94年度簡字第00762號
原      告  甲○○
訴訟代理人  成介之律師
被      告  臺北市政府衛生局
代  表  人  宋晏仁（局長）
上列當事人間因醫師法事件，原告不服臺北市政府中華民國94年
7月7日府訴字第09415465500號訴願決定，提起行政訴訟，本院
判決如下：
    主  文
原告之訴駁回。
訴訟費用由原告負擔。
    事  實
一、事實概要：原告係台北市大安區○○○路○段263號6樓之1「
    保加診所」負責醫師，明知訴外人楊壽芝未取得合法之醫師
    資格，卻容留其在診所內替病人看診，執行醫療業務。案經
    行政院衛生署（以下簡稱衛生署）接獲民眾檢舉，以民國（
    下同）93年7月1日衛署醫字第0930203777號函移請被告查處
    ，被告以93年7月5日北市衛三字第09334721500號函請台北
    市文山區衛生所（業於94年1月1日改制為台北市文山區健康
    服務中心）組成聯合稽查小組，於93年7月9日訪談原告及案
    外人張○○等人，並當場分別製作談話紀錄及醫事人員管理
    檢查工作日記表，復於93年7月12日訪談楊壽芝，並製作談
    話紀錄，由台北市文山區衛生所以93年7月16日北市文衛三
    字第09360374700號函檢附相關資料移請被告核處。被告復
    以93年7月28日北市衛三字第09335252800號函請台北市文山
    區衛生所再行補證，經該所分別於93年8月5日訪談楊壽芝及
    93年8月6日訪談原告，並分別製作談話紀錄，以93年8月12
    日北市文衛三字第09360431700號函移請被告核處。被告乃
    依醫師法第28條規定，以93年8月19日北市衛三字第
    09335981600號函將楊壽芝移送臺灣臺北地方法院檢察署偵
    辦，另因原告容留未具醫師資格人員擅自執行醫療業務，乃
    依醫師法第28條之4第3款規定，以94年1月27日北市衛醫護
    字第09430766900號行政處分書，處以原告新台幣（下同）
    10萬元罰鍰。原告不服，提起訴願，遭決定駁回，遂提起行
    政訴訟。
二、兩造聲明：
    (一)原告聲明：
      1.訴願決定及原處分均撤銷。
      2.訴訟費用由被告負擔。
    (二)被告聲明：
      如主文所示。
三、兩造之主張：
    (一)原告主張：
      1.查保加診所與保加諮詢顧問有限公司乃不同之組織，於
        法律上屬不同法人人格，只是其皆於同一地址進行營業
        。然於同一地址場所中，又有區分不同之空間，分別令
        保加診所與保加諮詢顧問有限公司使用之。被告忽略保
        加診所與保加諮詢顧問有限公司所營地點之不同，即率
        認定楊壽芝小姐係於原告診所內從事醫療業務，未詳察
        楊壽芝小姐實際上係於其公司本身場所進行顧問諮詢之
        業務，並非原告提供保加診所之場所，供其使用。是以
        ，被告認定事實，已有不當，且與醫師第28條之4第3款
        所謂「容留」之意涵有違。
      2.又按「行政處分以書面為之者，應記載下列事項：‧‧
        ‧二、主旨、事實、理由及其法令依據。‧‧‧」行政
        程序法第96條定有明文。查原處分於說明二事實部分僅
        略以：「‧‧‧本局函請北市文山區衛生所組聯合稽查
        小組現場稽查，復經聯合稽查小組於93年7月9日前往該
        診所稽查，調查受處分人並製作談話紀錄及工作日記表
        在卷後回復本局，‧‧‧」等語，訴願決定書又僅以檢
        查工作日記表及談話記錄即認定原告違反醫師法第28條
        之4第3款規定，顯有明顯瑕疵。
      3.綜前論陳，原處分認事用法，均有不當之處，請依法撤
        銷原處分。
    (二)被告主張：
      1.按醫師法第1條規定：「中華民國人民經醫師考試及格
        並依本法領有醫師證書者，得充醫師。」第7條之3規定
        ：「本法所稱之主管機關：在中央為行政院衛生署；在
        直轄市為直轄市政府；在縣（市）為縣（市）政府。」
        第28條規定：「未取得合法醫師資格，擅自執行醫療業
        務者，處6個月以上5年以下有期徒刑，得併科新台幣30
        萬元以上150萬元以下罰金‧‧‧」第28條之4第3款規
        定：「醫師有下列情事之一者，處新台幣10萬元以上50
        萬元以下罰鍰，得併處限制執業範圍、停業處分1個月
        以上1年以下或廢止其執業執照；情節重大者，並得廢
        止其醫師證書‧‧‧三、聘僱或容留違反第28條規定之
        人員執行醫療業務。」衛生署91年7月22日衛署醫字第
        0910043432號函釋：「‧‧‧『按醫療業務之診斷、處
        方、手術、病歷記載、施行麻醉等醫療行為，應由醫師
        親自執行，其餘醫療行為得在醫師指示下，由其他醫事
        人員依據各該專業法規之規範執行業務。』前經本署函
        釋在案。‧‧‧」臺北市政府90年8月23日府秘二字第
        9010798100號公告：「主旨：公告本府主管業務委任事
        項，並自90年9月1日起生效。‧‧‧公告事項‧‧‧六
        、本府將下列業務委任本府衛生局，以該局名義執行之
        ‧‧‧（九）醫師法中有關本府權限事項。‧‧‧」
      2.本件訴訟理由略以：保加診所與保加顧問有限公司乃不
        同之組織，僅於同址進行營業，楊壽芝小姐係於其公司
        本身場所進行顧問諮詢之業務，被告認定事實有誤。
      3.卷查本件原告係台北市大安區「保加診所」負責醫師，
        明知訴外人楊壽芝未取得合法之醫師資格，卻容留其在
        診所內替病人看診，執行醫療業務之事實，有媒體相關
        報導、台北市文山區衛生所93年7月9日及8月6日訪談原
        告談話紀錄、93年7月9日訪談訴外人張○○談話紀錄、
        93年7月9日開業（執業）醫事人員管理檢查工作日記表
        、93年7月12日及8月5日訪談楊壽芝之談話紀錄、台北
        市信義區衛生所93年8月5日開業（執業）醫事人員管理
        檢查工作日記表等資料影本附卷可稽；是本件原告容留
        未具醫師資格人員擅自執行醫療業務之事實，堪予認定
        。
      4.再查原告主張楊壽芝實際上於保加諮詢顧問有限公司進
        行顧問諮詢之業務，並非原告提供保加診所之場所乙節
        。查被告所組成之聯合稽查小組於93年7月9日前往系爭
        診所稽查，現場無任何醫師看診，依現場訪談訴外人張
        ○○之談話紀錄略以：「‧‧‧問：請臺端說明‧‧‧
        由何人看診？何人治療？‧‧‧答：‧‧‧楊院長以問
        診及目測方式‧‧‧告知本人掉髮之原因為雄性禿，故
        建議接受該診所‧‧‧執行20次的頭髮治療，‧‧‧小
        姐為我執行洗頭、潤髮及擦拭藥水於頭皮上‧‧‧另交
        給我同樣物件要我帶回洗髮使用，‧‧‧問：請臺端說
        明是否知曉楊院長之學經歷資料？答：本人僅知此女性
        自稱楊院長，‧‧‧」；另同日訪談原告之談話紀錄略
        以：「‧‧‧問：貴診所是否有『楊壽芝』小姐，其學
        經歷與在貴診所執行何種業務？答：楊壽芝小姐在本診
        所擔任諮詢角色，其學經歷不清楚，但未具醫師資格。
        ‧‧‧問：貴診所『林○○』病患‧‧‧病歷記載93年
        7月1日為您所看診並簽章，請作說明？答：7月1日本人
        確實未來看診，由本診所工作人員開處方給病患及病歷
        記錄蓋本人的印章。‧‧‧本人不清楚是那位工作人員
        所為，惟病歷首頁病史以下及右側之文字資料為楊壽芝
        小姐所撰寫。‧‧‧」；93年7月12日訪談楊壽芝表示
        略以：「‧‧‧問：學歷？是否具有醫事人員資格？擔
        任何職？答：大學畢業。未具有醫事人員資格。保加診
        所的顧問。‧‧‧問：聯合稽查小組於93年7月9日到保
        加診所稽查，抽調林○○及張○○等人病歷，經由醫師
        甲○○指認係您書寫，請說明？答：是本人書寫。‧‧
        ‧」及93年8月5日訪談楊壽芝之談話紀錄略以：「‧‧
        ‧答：‧‧‧保加諮詢中心的內容是由我書寫，保加診
        所病歷是由醫師記載。‧‧‧」另依被告於93年8月6日
        再度訪談原告之談話紀錄略以：「‧‧‧答：『保加諮
        詢中心』之首頁所寫的只是根據張先生口述作初步訪談
        而已，而本人上來後所寫的才是真正的病歷‧‧‧」此
        有前開談話紀錄影本附卷可稽，且原告及楊壽芝皆於補
        充陳述書中承認楊壽芝係受僱於原告之保加診所。準此
        ，楊壽芝未具醫事人員資格，而從事應由醫師親自執行
        之醫療行為，顯已違反醫師法第28條規定，而原告容留
        未取得合法醫師資格人員執行醫療業務，違反醫師法第
        28條之4第3款規定之違法事證明確，洵堪認定。原告之
        主張，尚難據之而遽對其為有利之認定。
      5.末查原告主張行政處分書中未將違反構成要件事實予以
        說明，顯有明顯瑕疵云云。經查本件被告行政處分書，
        其中「主旨」欄載明：「‧‧‧罰鍰新台幣10萬元整。
        」；「事實」欄載明：「受處分人為保加診所負責醫師
        ，該診所涉及容留未取得合法醫師資格者『楊壽芝』擅
        自執行醫療業務，涉及違反醫師法之規定。‧‧‧」；
        「法令依據」欄載明：「(一)醫師法第28條之4規定‧‧
        ‧」；核其內容，尚難認有違反行政程序法第96條第1
        項第2款規定。原告所辯，尚非可採。從而，本件被告
        以原告係「保加診所」之負責醫師，明知訴外人楊壽芝
        未取得合法之醫師資格，卻容留其在該診所內替病人看
        診，執行醫療業務，乃以94年1月27日北市衛醫護字第
        09430766900號行政處分書，處以原告10萬元罰鍰之處
        分，揆諸首揭規定，並無不合，應予維持。
      6.綜上結論，被告所為行政處分揆諸首揭法令規定，應無
        不合，原處分及訴願決定請予維持；本件訴訟為無理由
        ，敬請予以駁回。
    理  由
一、按醫師法第1條規定：「中華民國人民經醫師考試及格並依
    本法領有醫師證書者，得充醫師。」第7條之3規定：「本法
    所稱之主管機關：在中央為行政院衛生署；在直轄市為直轄
    市政府；在縣（市）為縣（市）政府。」第28條規定：「未
    取得合法醫師資格，擅自執行醫療業務者，處6個月以上5年
    以下有期徒刑，得併科新台幣30萬元以上150萬元以下罰金
    ‧‧‧」第28條之4第3款規定：「醫師有下列情事之一者，
    處新台幣10萬元以上50萬元以下罰鍰，得併處限制執業範圍
    、停業處分1個月以上1年以下或廢止其執業執照；情節重大
    者，並得廢止其醫師證書‧‧‧三、聘僱或容留違反第28條
    規定之人員執行醫療業務。」又臺北市政府90年8月23日府
    秘二字第9010798100號公告：「主旨：公告本府主管業務委
    任事項，並自90年9月1日起生效。‧‧‧公告事項‧‧‧六
    、本府將下列業務委任本府衛生局，以該局名義執行之‧‧
    ‧（九）醫師法中有關本府權限事項。‧‧‧」
二、查本件原告係台北市大安區「保加診所」負責醫師，明知訴
    外人楊壽芝未取得合法之醫師資格，卻容留其在診所內替病
    人看診，執行醫療業務之事實，有媒體相關報導、台北市文
    山區衛生所93年7月9日及8月6日訪談原告談話紀錄、93年7
    月9日訪談案外人張○○談話紀錄、93年7月9日開業（執業
    ）醫事人員管理檢查工作日記表、93年7月12日及8月5日訪
    談楊壽芝之談話紀錄、台北市信義區衛生所93年8月5日開業
    （執業）醫事人員管理檢查工作日記表等資料影本附原處卷
    可稽事證明確，是本件原告容留未具醫師資格人員擅自執行
    醫療業務之事實，堪予認定。
三、原告起訴意旨雖稱訴外人楊壽芝實際上於保加諮詢顧問有限
    公司進行顧問諮詢之業務，並非原告提供保加診所之場所供
    其從事醫療業務，與醫師法第28條之4第3款所稱「容留」之
    意涵不符云云。惟查，被告所組成之聯合稽查小組於93年7
    月9日係前往原告擔任負責醫師之「保加診所」（設台北市
    大安區○○○路○段263號6樓之1）稽查，而非至楊壽芝擔任
    負責人之「保加諮詢顧問股份有限公司」（設台北市大安區
    ○○○路2段267號17樓）進行稽查；且稽查現場「保加診所
    」，並無任何醫師看診，依現場訪談訴外人張○○之談話紀
    錄略以：「‧‧‧問：請臺端說明‧‧‧由何人看診？何人
    治療？‧‧‧答：本人是於7月1日初至保加診所，當天由楊
    院長以問診及目測方式‧‧‧告知本人掉髮之原因為雄性禿
    ，故建議接受該診所‧‧‧執行20次的頭髮治療，‧‧‧小
    姐為我執行洗頭、潤髮及擦拭藥水於頭皮上‧‧‧另交給我
    同樣物件要我帶回洗髮使用，‧‧‧問：請臺端說明是否知
    曉楊院長之學經歷資料？答：本人僅知此女性自稱楊院長，
    ‧‧‧」；另同日訪談原告之談話紀錄略以：「‧‧‧問：
    貴診所是否有『楊壽芝』小姐，其學經歷與在貴診所執行何
    種業務？答：楊壽芝小姐在本診所擔任諮詢角色，其學經歷
    不清楚，但未具醫師資格。‧‧‧問：貴診所『林○○』病
    患‧‧‧病歷記載93年7月1日為您所看診並簽章，請作說明
    ？答：7月1日本人確實未來看診，由本診所工作人員開處方
    給病患及病歷記錄蓋本人的印章。‧‧‧本人不清楚是那位
    工作人員所為，惟病歷首頁病史以下及右側之文字資料為楊
    壽芝小姐所撰寫。‧‧‧」；93年7月12日訪談楊壽芝表示
    略以：「‧‧‧問：學歷？是否具有醫事人員資格？擔任何
    職？答：大學畢業。未具有醫事人員資格。保加診所的顧問
    。‧‧‧問：聯合稽查小組於93年7月9日到保加診所稽查，
    抽調林○○及張○○等人病歷，經由醫師甲○○指認係您書
    寫，請說明？答：是本人書寫。‧‧‧」及93年8月5日訪談
    楊壽芝之談話紀錄略以：「‧‧‧答：‧‧‧保加諮詢中心
    的內容是由我書寫，保加診所病歷是由醫師記載。‧‧‧」
    另依被告於93年8月6日再度訪談原告之談話紀錄略以：「‧
    ‧‧答：『保加諮詢中心』之首頁所寫的只是根據張先生口
    述作初步訪談而已，而本人上來後所寫的才是真正的病歷‧
    ‧‧」此有前開談話紀錄影本附原處分卷可稽；準此，楊壽
    芝未具醫事人員資格，而從事應由醫師親自執行之醫療行為
    ，顯已違反醫師法第28條規定，而原告容留未取得合法醫師
    資格人員執行醫療業務，違反醫師法第28條之4第3款規定之
    違法事證明確，洵堪認定。原告之上開主張，顯為飾卸之詞
    ，不足採取。
四、原告起訴意旨另稱：原處分書中未將違反構成要件事實予以
    說明，顯有瑕疵乙節。經查本件原處分書之「主旨」欄記載
    ：「‧‧‧罰鍰新台幣10萬元整。」；「事實」欄並載明：
    「受處分人為保加診所負責醫師，該診所涉及容留未取得合
    法醫師資格者『楊壽芝』擅自執行醫療業務，涉及違反醫師
    法之規定。‧‧‧」；「法令依據」欄載明：「(一)醫師法第
    28條之4規定‧‧‧」；核其內容，尚難認有違反行政程序
    法第96條第1項第2款規定。原告上開所訴，亦非可採。
五、至於原告所提出之臺灣臺北地方法院93年度訴字第1274號刑
    事判決，原告雖獲判無罪，惟查該案係原告涉嫌輸入禁藥刑
    事案件，與本件尚無直接關連；又上開刑事判決雖認定原告
    係受僱於「保加諮詢公司」擔任「保加診所」登記負責醫師
    ，惟並未否定訴外人楊壽芝有在「保加診所」內執行醫療業
    務之事實；是原告縱係受僱擔任「保加診所」之負負醫師，
    惟其縱容楊壽芝於「保加診所」內從事醫療業務，以合法掩
    護非法，自難辭「容留」未取得合法醫師資格者執行醫療業
    務之責。
六、綜上所述，本件原告起訴意旨，並非可採。被告以原告係「
    保加診所」之負責醫師，明知訴外人楊壽芝未取得合法之醫
    師資格，卻容留其在該診所內替病人看診，執行醫療業務，
    依醫師法第28條之4第3款規定，處原告罰鍰10萬元，揆諸首
    揭規定，並無違誤，訴願決定予以維持，亦無不合。原告仍
    執前詞訴請撤銷，核無理由，應予駁回。又本件為簡易訴訟
    程序事件，依卷內資料及本院調查所得，事證已臻明確，故
    不經言詞辯論為之，併此敘明。
據上論結，本件原告之訴為無理由，依行政訴訟法第233條第1項
、第236條、第195條第1項後段、第98條第3項前段，判決如主文
。
中    華    民    國    95    年     2    月   15     日
                      第  二  庭  法  官  李得灶
上為正本係照原本作成。
本件以訴訟事件所涉及之法律見解具有原則性者為限，始得於本
判決送達後20日內向本院提出上訴狀並表明上訴理由，如已於本
判決宣示後送達前提起上訴者，應於判決送達後20日內補具上訴
理由（均按他造人數附繕本），且經最高行政法院許可後方得上
訴。
中    華    民    國    95    年     2    月   20     日
                                  書記官  陳清容


司法院資訊處製作；財團法人民間司法改革基金會備份。
